臺灣嘉義地方法院民事判決　　　　　　　 94年度訴字第355號
原　　　告　乙○○
訴訟代理人　李國弘律師
被　　　告　甲○○
上列當事人間交還土地事件，本院於中華民國94年11月8日言詞
辯論終結，茲判決如下：
    主  文
被告應將坐落嘉義市○○段四二之一號、地目：道、面樍一五五
平方公尺及嘉義市○○段○○段四號、地目：道、面積二二平方
公尺之等二筆土地交還原告，並應給付原告新臺幣（下同）肆萬
玖仟壹佰陸拾陸元及自九十四年六月二十六日起至被告交還土地
之日止按月給付原告貳萬伍仟元。
原告其餘之訴駁回。
訴訟費用由被告負擔十分之九，餘由原告負擔。
本判決第一項於原告以新臺幣壹佰捌拾肆萬元為被告供擔保後，
得假執行。
原告其餘假執行之聲請駁回。
    事  實
壹、原告方面：
一、先位聲明：
（一）被告應將坐落嘉義市○○段42之1號、地目：道、面樍155
      平方公尺及嘉義市○○段○○段4號、地目：道、面積22平
      方公尺之等2筆土地（下稱系爭土地）交還原告。
（二）被告應給付原告49166元及自民國（下同）94年6月26日起
      至交還土地之日止按月給付125000元予原告。
（三）訴訟費用由被告負擔。
（四）原告願供擔保，請准宣告假執行。
二、備位聲明：
（一）被告應將坐落嘉義市○○段42之1號、地目：道、面樍155
      平方公尺及嘉義市○○段○○段4號、地目：道、面積22平
      方公尺之等2筆土地交還原告。
（二）被告應給付原告49166元及自民國94年6月26日起至交還土
      地之日止按月給付25000元予原告。
（三）訴訟費用由被告負擔。
（四）原告願供擔保，請准宣告假執行。
三、陳述：
（一）被告於94年4月12日與原告簽訂土地租賃契約，向原告承
      租系爭土地，租期自94年4月15日起至95年4月14日止，租
      金每月25000元，然被告於給付94年4月份及94年5月份租
      金後即未再繳納租金，原告依民法第440條第1項之規定，
      於94年6月15日以存證信函限期催告被告於5日內付清，否
      則以該限期之末日為租約終止之日，被告於94年6月20日
      收受該存證信函，逾期仍未給付租金，租約已於94年6月
      25日終止，被告自應交還系爭2筆土地，並給付94年6月15
      日起至94年6月25日之租金9166元。
（二）依本件之租賃契約第6條約定，租期屆滿後被告仍不交還
      土地者，應按月以租金五倍即125000元計算違約金至交還
      之日止，若本院認定兩造就系爭土地所約定之租賃契約第
      6條違約金之請求事由僅限於「租期屆滿」之情形，而非
      泛指租賃關係消滅者，則追加預備聲明：請求被告給付按
      原訂租金金額計算之損害金即自94年6月26日起至交還土
      地之日止按月給付25000元予原告；另第10條則約定，被
      告違約時應賠償原告所支出之律師費用，本件律師費用為
      40000元。
四、證據：提出土地租賃契約書1份、存證信函及回執各1份、土
    地登記簿謄本2份、收據1份（均影本）為證。
貳、被告方面：
一、聲明：
（一）駁回原告之訴。
（二）訴訟費用由原告負擔。
二、陳述：
（一）被告向原告承租系爭土地乃為擺攤使用，而系爭土地環境
      極差，沒有蓋鐵皮屋的話不能做生意，被告向原告反應過
      數次，原告都不答應被告蓋鐵皮屋。
（二）自認僅給付94年4月份及94年5月份之租金即未再給付，並
      曾收受原告限期催繳租金及終止租約之存證信函。
三、證據：提出系爭土地現場照片1本（經本院當庭閱後發還）
    為證。
    理  由
壹、程序部分：按請求之基礎事實同一，於訴狀送達後，原告得
    將原訴變更或追加，民事訴訟法第255條第1項第2款定有明
    文。本件原告於起訴時主張：被告應自94年6月26日起至交
    還土地之日止按月給付125000元之違約金予原告，於本院審
    理中復主張：如本院認兩造就系爭土地所約定之租賃契約第
    6條違約金之請求事由僅限於「租期屆滿」之情形，而非泛
    指租賃關係消滅者，乃追加預備聲明：請求被告給付按原訂
    租金金額計算之損害金即自94年6月26日起至交還土地之日
    止按月給付25000元予原告，原告基於相同之基礎事實，追
    加預備之訴，綜之上開所述，原告此項訴之追加，應屬合法
    ，合先敘明。
貳、實體部分：
一、先位聲明部分：
（一）本件原告起訴主張：被告於94年4月12日與原告簽訂土地
      租賃契約，向原告承租系爭土地，租期自94年4月15日起
      至95 年4月14日止，租金每月25000元，然被告於給付94
      年4月份及94年5月份租金後即未再繳納租金，原告於94年
      6月15日以存證信函限期催告被告於5日內付清，否則以該
      限期之末日為租約終止之日，被告於94年6月20日收受該
      存證信函，逾期仍未給付租金，租約已於94年6月25日終
      止，被告自應交還系爭2筆土地，並給付94年6月15日起至
      94年6月25日之租金9166元。次依本件之租賃契約第6條約
      定，租期屆滿後被告仍不交還土地者，應按月以租金五倍
      即125000元計算違約金至交還之日止，若本院認定兩造就
      系爭土地所約定之租賃契約第6條違約金之請求事由僅限
      於「租期屆滿」之情形，而非泛指租賃關係消滅者，則追
      加預備聲明：請求被告給付按原訂租金金額計算之損害金
      即自94年6月26日起至交還土地之日止按月給付25000元予
      原告；另第10條則約定，被告違約時應賠償原告所支出之
      律師費用，本件律師費用為40000元等語；被告則以：其
      向原告承租系爭土地乃為擺攤使用，而系爭土地環境極差
      ，沒有蓋鐵皮屋的話不能做生意，被告向原告反應過數次
      ，原告都不答應被告蓋鐵皮屋等語，資為抗辯。
（二）原告主張其與被告之系爭土地租賃契約，因被告僅給付94
      年4月及5月之租金而經原告去函於94年6月25日終止及原
      告因本件訴訟支出律師費用40000元之事實，已據其提出
      與所述相符之土地租賃契約書、存證信函及回執、土地登
      記簿謄本、收據等件為憑，亦為被告所自認，堪認原告之
      主張為真實。
（三）按承租人租金支付有遲延者，出租人得定相當期限，催告
      承租人支付租金，如承租人於其期限內不為支付，出租人
      得終止契約；又承租人於租賃關係終止後，應返還租賃物
      ，民法第440條第1項、同法第455條分別定有明文。本件
      原告與被告之土地租賃契約既經原告於94年6月25日終止
      ，則被告自應負有返還租賃物即系爭土地予原告之義務。
      從而原告訴請被告返還該筆土地，洵屬正當，應予准許。
（四）本件之租賃契約已於94年6月25日終止，業如上述，而被
      告亦自認所繳納之租金僅至94年5月份為止，則原告請求
      被告給付94年6月15日起至94年6月25日止之租金共9166元
      （25000÷30×11≒9166），自屬有據。
（五）另本件之租賃契約第10條載明：「乙方（即被告）若有違
      約情事，致損害甲方（即原告）之權益時…如甲方因涉訟
      所繳納之…律師費用，均應由乙方負責賠償。」，被告逾
      期未繳納租金而違約，致甲方提起本件訴訟，支出律師費
      用為40000元等事實，均為被告所自認，則原告此部分之
      請求，亦應准許。
（六）又原告請求依租賃契約第6條，被告應按月賠償原告租金5
      倍即125000元之賠償金，惟該條內容載明：「乙方於租期
      屆滿時，…應即日將租賃土地…交還甲方，…如不即時遷
      讓交還土地時，甲方得每月向乙方請求按照租金5倍之違
      約金至遷讓完了之日止…。」，其所謂「租期屆滿」，應
      僅指該契約所定之租賃期限屆滿，即95年4月14日，不包
      括其他契約終止之情形，此觀之該租賃契約第18條載明：
      「…當租約『屆滿』或『終止』時…」即明，本件既因被
      告違約而由原告提前於94年6月25日終止租賃契約，自無
      租期屆滿之情形，則原告請求依租賃契約第6條，被告應
      按月賠償原告租金5倍即125000元之賠償金，即無理由，
      應予駁回。
二、備位聲明部分：
（一）原告就備位之訴聲明第1項及第2項前段請求被告交還土地
      及給付自94年6月15日起至94年6月25日止共計9166元之租
      金及律師費用40000元，此部份與原告先位聲明第1項及第
      2項前段之請求均相重複，其應予准許，理由已臚列如前
      ，此處不贅。
（二）按無法律上之原因而受利益，致他人受有損害者，應返還
      其利益；雖有法律上之原因，而其後已不存在者，亦同；
      民法第179條定有明文。又無權占有他人之土地，可獲得
      相當於租金之利益為社會通常之觀念，最高法院61年度臺
      上字第1695號判例意旨亦著有明文。經查：被告與原告所
      訂租賃契約之租金為每月25000元，則被告自租約終止後
      仍占有系爭土地，自受有免付租金之利益，而使原告受有
      無法使用系爭土地之損害，是原告請求被告應給付自94
      年6月26日起至被告交還土地日止，依每月25000元計算之
      損害金，與前開租金相當，屬有理由，應予准許。
三、原告陳明願供擔保聲請宣告假執行，核無不合，其中本判決
    主文第1項部分，酌定相當擔保金額宣告之，原告其餘假執
    行之聲請，因訴之駁回而失所附麗，應併予駁回。
四、本件事證已臻明確，兩造其餘攻擊防禦方法及舉證，經核皆
    於判決結果無影響，爰不逐一論述，附此敘明。
五、據上論結，本件原告之訴為一部有理由，一部無理由，依民
    事訴訟法第79條、第390條第2項，判決如主文。
中　　華　　民　　國　　94　　年　　11　　月　　22　　日
                  民一庭法　官　陳俞婷
以上正本係照原本作成。
如對本判決上訴須於判決送達後20日內向本院提出上訴狀。
中　　華　　民　　國　　94　　年　　11　　月　　22　　日
                        書記官  林美足
